【裁判字號】    98,交抗,602
【裁判日期】    980827
【裁判案由】    聲明異議
【裁判全文】
臺灣高等法院高雄分院刑事裁定         98年度交抗字第602號
抗  告  人  交通部公路總局高雄區監理所
代  表  人  乙○○
受處分人    甲○○
上列抗告人因受處分人違反道路交通管理處罰條例聲明異議案件
，不服臺灣高雄地方法院中華民國98年7 月29日裁定（98年度交
聲字第1928號），提起抗告，本院裁定如下：
    主  文
抗告駁回。
    理  由
一、按汽車駕駛人，駕駛汽車經測試檢定，酒精濃度超過規定標
    準者，處新臺幣15,000元以上60,000元以下罰鍰，並當場移
    置保管其車輛及吊扣其駕駛執照1 年，道路交通管理處罰條
    例第35條第1 項第1 款固有明文。又道路交通安全規則第61
    條第1 項之規定，汽車駕駛人取得高一級車類之駕駛資格者
    ，應換發駕駛執照，並准其駕駛較低級車類之車輛。惟修正
    施行前道路交通管理處罰條例第68條原規定：「汽車駕駛人
    ，因違反本條例及道路交通安全規則之規定，受吊扣或吊銷
    駕駛執照處分時，吊扣或吊銷其持有各級車類之駕駛執照」
    ，嗣於95年3 月1 日修正為：「汽車駕駛人，因違反本條例
    及道路交通安全規則之規定，受吊銷駕駛執照處分時，吊銷
    其持有各級車類之駕駛執照」，即修正施行後之條文業已刪
    除「吊扣或」等規定，參照其提案修正理由係「原條文將違
    法或違規駕駛人所持有各級車類之駕駛執照一併吊扣，失之
    過酷，影響人民工作及生活過鉅」（見立法院公報第94卷第
    70期第136 頁、第138 頁之院會紀錄），顯見在吊扣駕駛執
    照時，僅能吊扣違規當時所駕駛車輛之駕駛執照，已不能再
    吊扣其持有各級車類之駕駛執照。
二、本件原裁定以：(一)異議人於民國（下同）98年6 月26日22時
    44分，駕駛車號WL-7276 號自用一般小客車，行經高雄縣大
    社鄉○○路與圓澄路路口時，因酒後駕車經警測得其呼氣酒
    精濃度檢測值為每公升0.43毫克，已逾標準值，即由高雄縣
    政府警察局交通警察隊警員開單舉發；原處分機關遂於98年
    6 月29日依道路交通管理處罰條第35條第1 項第1 款，以高
    監營裁字第裁80-NO0000000號裁決書裁處罰鍰34,500元，並
    吊扣職業聯結車駕駛執照12個月，且施以道路講習（關於罰
    鍰及道路講習部分異議人均未聲明不服）之事實，有高雄縣
    政府警察局98年6 月26日第NO0000000 號舉發違反道路交通
    管理事件通知單、交通部公路總局高雄區監理98年6 月29日
    高監營裁字第裁80-NO0000000號裁決書在卷可稽，上開事實
    ，自堪認定。(二)異議人駕駛自用小客車違反道路交通管理處
    罰條例第35條第1 項第1 款之規定，本應吊扣其自用小客車
    駕照1 年，惟異議人因領有較高級之職業聯結車駕駛執照，
    且經換發為該等駕駛執照後，其他低級等車類即不再核發駕
    駛執照，而直接允許其得駕駛其他車輛，則異議人既無自用
    小客車駕駛執照之實體物可供吊扣，即無從執行該部分之處
    分。又行政行為應受法律及一般原則之拘束，行政程序法第
    4 條亦有明文。違反行政法上義務之處罰，以行為時之法律
    或自治條例有明文規定者為限，此為行政罰法第4 條所揭櫫
    行政法上之處罰法定原則。是行政上一切處罰，無論其名稱
    如何，皆為影響人民權利義務之行為，應有法律之明確規定
    作為處罰之依據，不得任意擴張解釋。道路交通管理處罰條
    例第35條第1 項所定：「並當場移置保管其車輛及吊扣『其
    』駕駛執照1 年」等語，依其文義，並無賦予裁決機關得就
    本件違規行為以外之其他駕駛資格亦得予以吊扣之裁量權。
    又行政機關所採取的處罰手段，必須與違反業務之行為間有
    合理關連存在，亦即不得違反「不當聯結禁止原則」，否則
    其處罰即構成違法。本件異議人因飲酒後駕駛自用小客車，
    則應依同條第35條第1 項第1 款之規定吊扣其所依憑駕駛自
    用小客車資格之駕駛執照，若將異議人自用小客車以外之職
    業聯結車駕駛資格一併予以限制，則係不當聯結異議人駕駛
    自用小客車之違規行為與其職業聯結車駕駛資格，此種不當
    聯結即構成違法。再者，行政行為，採取之方法所造成之損
    害不得與欲達成目的之利益顯失均衡，行政程序法第7 條第
    3 款及行政罰法第18條意旨可參。本件裁決機關於本件異議
    人無自用小客車之駕照可供吊扣時，吊扣其職業聯結車駕照
    以代之，雖可達成限制駕駛人繼續駕駛該級車類行駛之目的
    ，惟亦同時造成限制駕駛人繼續駕駛職業聯結車、機車等車
    類行駛之結果，所造成之損害（異議人喪失繼續駕駛職業聯
    結車之權利）已與欲達成目的（限制異議人駕駛自用小型車
    ，以預防酒後駕駛小型車所造成之危險）之利益顯失均衡。
    (四)行政行為，非有正當理由，不得為差別待遇，行政程序法
    第6 條亦有明文。駕駛一般小型車與駕駛高一級車對於用路
    安全之危險性有高低之別，是監理機關就不同等級車輛給予
    不同管理及監督，以符合實際需求。是異議人雖同時擁有多
    種駕駛資格，惟其於酒後駕駛自用小客車時，所造成用路安
    全之危險性，與其他一般擁有自用小客車執照者所造成之危
    險性並無任何不同，惟一般僅擁有自用小客車者於酒後駕車
    時，僅吊扣其自用小客車駕駛資格，而在同時擁有其他駕駛
    資格之駕駛人，其所造成之危險性並未因而不同，卻須同時
    剝奪其全部駕駛資格，顯然係就相同案件為不同之處理。且
    人民若同時持有多張駕照（例如同時擁有輕型機車、重型機
    車、自用小客車3 種駕照），因其中1 張遭吊扣處分後，其
    他駕駛資格並不因而受到影響，惟若該人民因行政機關作業
    考量等因素，將多種駕駛資格整合為1 張駕駛執照，而因其
    中1 駕駛行為違規，即喪失全部駕駛資格，此種因行政機關
    核發駕駛執照作業所造成之不同結果，在相同情況之違規事
    件中，卻可能造成不同之待遇，亦與行政法上之平等原則有
    違。況監理機關對於各級汽車駕駛執照之管理，本係就其不
    同之危險性及需要性分別為之，就其不同違規行為自應亦作
    分別處理，此觀道路交通安全規則、道路交通管理條例之相
    關規定自明，而1 張駕駛執照同時兼具多種駕駛資格之情形
    下，應如何依據法規，於符合正當法律程序及相關法律一般
    原理原則下，兼具行政效率、便民與維護人民權益之考量，
    此係行政作業之技術問題，尚不得據此而剝奪憲法上所保障
    之人民訴訟基本權，方符法治國之理念。原處分關於吊銷駕
    駛執照之部分，未參審酌違反行政法上處罰法定原則、不當
    聯結禁止原則、比例原則、平等原則，自有未洽，因認，原
    處分以異議人無自用小客車駕駛執照可供吊扣，而吊扣其職
    業聯結車駕駛執照，顯已逾越道路交通管理處罰條例第68條
    之修正沿革及規範意旨，並違反行政程序法第6 條、第7 條
    所揭示之平等原則、比例原則，行政罰法第4 條之處罰法定
    原則及一般法律原則之不當聯結禁止原則。原處分機關於異
    議人無小型車駕駛執照可資吊扣而吊扣異議人所持有職業聯
    結車駕照，於法自有未合。(五)至上開道路交通安全規則對於
    汽車駕駛執照之管理，採取一照原則，固導致越級駕駛人違
    規酒駕時，受有無須吊扣駕駛執照之利益，然此關於駕駛執
    照管理所衍生之執行困難或法規漏洞，宜由修法解決，尚不
    得擴張解釋，於駕駛人無較低級駕駛執照可供吊扣時，即率
    爾代以吊扣其所領有之較高級駕駛執照。，因認原處分對異
    議人裁處吊扣駕駛執照12個月之處分，於法不合，異議人此
    部分異議為有理由，而將原處分關於吊扣駕駛執照12月部分
    撤銷，復敘明因異議人並無自用小客車駕駛執照可供執行吊
    扣，故就此部分另為不罰之諭知。經核原裁定於法並無不合
    。
三、原處分機關抗告意旨雖以：處罰酒後駕車行為之立法目的在
    於駕駛人於飲酒後駕車，將無法保持清晰、正常之判斷，反
    應操控能力降低，增加發生交通事故之危險，對於整體用路
    人之生命、身體、財產法益造成極大之侵害，故對於酒後駕
    車行為除科以罰鍰及當場移置保管該汽車外，並吊扣駕駛人
    之駕駛執照在確保用路人之安全，現行駕駛執照為2 個駕駛
    憑證，至於露屬汽車範圍，如取得較高一級車類之駕駛執照
    者，僅係取得許可範圍較廣之單一憑證，而非取得數個許可
    ，當行為人酒後駕車違規行為，所受「吊扣駕駛執照」處分
    ，應指准駕資格，亦即取得高一級車類之駕駛資格者，得駕
    駛較低級車類之車輛，當未領有較低級駕駛執照者，依憑其
    所領有之較高級駕駛執照，酒後違規駕駛較低級之車輛時，
    自仍應吊扣其駕駛該違規車輛所憑之較高級駕駛執照，如此
    對國人之用路安全方不致造成隱憂，原裁定未慮及此顯有不
    當等語，指摘原裁定違誤，固非無見。惟如上所述，道路交
    通管理處罰條例第68條之修法意旨及行政程序法第7 條第3
    款規定，行政行為所採取之方法所造成之損害不得與欲達成
    目的之利益顯失均衡等說明，原處分機關執上開理由指摘原
    裁定不當，為無理由，應予駁回。
四、據上論結，應依道路交通案件處理辦法第26條，刑事訴訟法
    第412 條，裁定如主文。
中    華    民    國    98    年    8     月    27    日
                   刑事第四庭   審判長法  官  蕭權閔
                                      法  官  陳吉雄
                                      法  官  李嘉興
以上正本證明與原本無異。
不得再抗告。
中    華    民    國    98    年    8     月    27    日
                                      書記官  郭榮芳


司法院資訊處製作；財團法人民間司法改革基金會備份。
